【裁判字號】    95,訴,1994
【裁判日期】    951019
【裁判案由】    誣告
【裁判全文】
臺灣臺中地方法院刑事判決              95年度訴字第1994號
公  訴  人  臺灣臺中地方法院檢察署檢察官
被      告  甲○○
選任辯護人  陳益軒律師
            劉思顯律師
上列被告因誣告案件，經檢察官提起公訴（九十五年度偵字第一
三七二七號），本院判決如下：
    主  文
甲○○無罪。
    理  由
一、公訴意旨略以：被告甲○○於民國九十四年十月十六日（起
    訴書誤載為同月二十二日），透過友人丁○○之介紹，加入
    恩蜜緹國際股份有限公司 (下稱恩蜜緹公司)之多層次傳銷
    會員，成為告訴人乙○○之下線，並以總代理資格，以新臺
    幣 (下同)十二萬元向恩蜜緹公司購買納豆激、NV生化水
    、女錶一只等商品（應為納豆激二十一盒、NV生化水一台
    、高級女用錶一只，下稱系爭商品），系爭商品並由乙○○
    交給甲○○。惟因甲○○不諳銷售，乃請乙○○將系爭產品
    轉交給同為乙○○下線之丁○○代為銷售，乙○○因之遂將
    將系爭產品交給丁○○。嗣甲○○因後悔加入恩蜜緹公司之
    多層次傳銷，竟意圖使乙○○、丁○○受刑事處分，於九十
    四年十一月一日下午二時十分許（起訴書誤載為同日上午）
    ，向臺中市警察局第六分局協和派出所指訴乙○○並未交付
    系爭產品，而向其詐得十二萬元等不實之指控（該件被告甲○○告訴乙○○、丁○○詐欺案件，現尚在臺灣臺中地方法
    院檢察署九十五年度偵字第一二五一號偵查中，下稱被告告
    訴乙○○、丁○○詐欺案件），因認被告涉犯刑法第一百六
    十九條第一項之誣告罪嫌等語。
二、按犯罪事實應依證據認定之，無證據不得認定犯罪事實；又
    不能證明被告犯罪者，應諭知無罪之判決，刑事訴訟法第一
    百五十四條第二項、第三百零一條第一項定有明文。復按認
    定不利於被告之事實，須依積極證據，苟積極證據不足為不
    利於被告事實之認定時，即應為有利於被告之認定；又告訴
    人之告訴，係以使被告受刑事訴追為目的，是其陳述是否與
    事實相符，即應調查其他證據，以資審認，最高法院三十年
    上字第八一六號、五十二年臺上字第一三○○號著有判例可
    資參照。再按誣告罪之成立，以意圖他人受刑事處分虛構事
    實而向該管公務員申告為其要件，故其所訴事實，雖不能證
    明係屬實在，而在積極方面尚無證據證明其確係故意虛構者
    ，仍不能遽以誣告罪論處；又誣告罪之成立，以告訴人所訴
    被訴人之事實必須完全出於虛構為要件，若有出於誤會或懷
    疑有此事實而為申告，以致不能證明其所訴之事實為真實，
    縱被訴人不負刑責，而告訴人本缺乏誣告之故意，亦難成立
    誣告罪名；又誣告罪之成立，須其申告內容完全出於憑空捏
    造，若所告尚非全然無因，只因缺乏積極證明致被誣告人不
    受訴追處罰者尚難遽以誣告論罪（最高法院四十六年臺上字
    第九二七號、四十四年臺上字第八九二號、四十三年臺上字
    第二五一號判例意旨參照）。
三、本件公訴人認被告甲○○涉犯刑法第一百六十九條第一項誣
    告罪嫌，無非係以告訴人乙○○之指訴及證人丁○○、丙○○之證述，且有恩蜜緹國際股份有限公司會員暨事業商申請
    契約書一紙、臺灣臺中地方法院檢察署九十五年度偵字第一
    二五一號影印節錄卷一份為其主要論據。訊據被告固不否認
    於九十四年十月十六日，透過友人丁○○之介紹，以十二萬
    元加入恩蜜緹公司之多層次傳銷會員並取得總代理之資格，
    成為告訴人乙○○之下線；且於九十四年十一月一日下午二
    時十分許，向臺中市警察局第六分局協和派出所對乙○○、
    丁○○提出詐欺告訴等情，惟矢口否認有何誣告之犯行，辯
    稱：其於九十四年十月十六日，透過友人丁○○之介紹，以
    十二萬元加入恩蜜緹公司之多層次傳銷會員並取得總代理之
    資格，成為告訴人乙○○之下線，惟乙○○並未幫其加入恩
    蜜緹公司使其取得會員及總代理資格；其亦未自告訴人乙○○處取得納豆激二十一盒、NV生化水一台、高級女用錶一
    只等系爭商品，再因不諳銷售，而請乙○○將系爭產品轉交
    給同為乙○○下線之丁○○代為銷售之情形，其主觀上並無
    誣告乙○○、丁○○之犯意等語。
三、經查：
(一)、被告甲○○確曾於九十四年十月十六日，透過友人丁○○之
    介紹，欲成為恩蜜緹公司之多層次傳銷會員並取得總代理之
    資格，而為告訴人乙○○之下線，乃於當日交付二萬元予乙○○，再於同年月十九日匯款十萬元至乙○○之合作金庫斗
    六分行帳戶內，計交付十二萬元予乙○○等情，為被告與告
    訴人乙○○所不爭執，並有告訴人乙○○書立收取被告二萬
    元、十萬元之收據二份、被告匯款十萬元予告訴人乙○○之
    匯款執據一份、恩蜜緹國際股份有限公司會員暨事業商申請
    契約書影本一紙在卷可稽（見臺灣臺中地方法院檢察署九十
    五年度偵字第一二五一號影印節錄卷警卷第七至十頁），自
    可信為真實。
(二)、而被告自陳因遲遲未取得恩蜜緹公司開立之十二萬元發票、
    系爭商品，及取得成為恩蜜緹公司之多層次傳銷會員暨總代
    理之資格之正式證明文件，於向告訴人乙○○、恩蜜緹公司
    要求未果後，乃分別於同年十一月五日、六日、以台中英才
    郵局第二一四五七、二一四五九號存證信函向告訴人乙○○
    、恩蜜緹公司正式表明退費之意，亦有上開存證信函影本二
    份在卷可稽（同上警卷第五至六頁）。又告訴人乙○○於上
    開被告告訴乙○○、丁○○詐欺案件中，坦承其並未將被告
    交付之十二萬元入會費交給恩蜜緹公司，乃將之轉交予另一
    退費之會員己○○，而己○○係其下線，因己○○不想做，
    所以其將他的權利轉給被告等語；此除經恩蜜緹公司之承辦
    業務人員林佳穎於該案到庭具結證述：伊是恩蜜緹公司櫃檯
    ，負責受件與受錢，本件因為是以權利轉讓的方式處理，所
    以沒有收到錢（即被告交付之十二萬元），所以伊在申請書
    上載明「由己○○轉讓，不領取手冊及開發票之字眼」等語
    外，並經告訴人乙○○自承當時伊將上開林佳穎簽註之字眼
    ，另用粗筆於原簽註處（蓋過原簽註）改註為「往後組織運
    作由此員搭配吳老師自行處理」等語，此有九十五年度偵字
    第一二五一號偵查卷九十五年五月十六日訊問筆錄影本一份
    及該二份不同加註之恩蜜緹國際股份有限公司會員暨事業商
    申請契約書影本各一分附在該卷可稽。嗣後被告正式向告訴
    人乙○○提起返還價金訴訟，二人並於九十五年三月二十八
    日在臺灣雲林地方法院斗六簡易庭成立和解，有該日和解筆
    錄影本一份附於臺灣臺中地方法院檢察署九十五年度偵字第
    一二五一號卷內可稽；再於九十五年四月十一日正式向恩蜜
    緹公司提起「確認總代理經營權存在暨返還價金」訴訟，恩
    蜜緹公司乃於九十五年五月六日出具「經本公司查證，甲○○小姐非本公司之事業經營商，因未有辦理加入之相關性資
    料及加盟資金之款項交付於本公司，故詳查確定無事業經營
    權，特以此證明」之切結證明書影本一份（偵卷第十二頁）
    予被告，始經被告撤回訴訟，亦經本院調取本院臺中簡易庭
    九十五年度中簡字第二八二○號民事卷宗一份審閱無訛。由
    此足見，被告於九十四年十一月一日下午二時十分許，向臺
    中市警察局第六分局協和派出所指訴乙○○向其詐得十二萬
    元等之指控，確有其懷疑之根據，而非全屬憑空捏造。
(三)、告訴人乙○○於告訴狀指訴：其於收受被告十二萬元入會費
    後，依規定幫被告入會，並將被告所購買之十二萬元產品交
    付被告，產品經被告點收無誤後，由被告委請其將產品轉交
    證人丁○○，由證人丁○○代其出售產品，此情有丙○○小
    姐在場可證等語（見九十五年度他字第二頁）；而證人丙○○、丁○○亦於九十五年六月十四日偵訊中到庭附合告訴人
    乙○○而具結證稱：（告訴人有無託你把東西拿給被告？）
    有，被告說東西她不會賣，要委請丁○○幫她賣，產品再由
    告訴人乙○○拿給丁○○，（產品是何產品？）納豆激，
    （甲○○是不是誣告？）是等語（以上為丙○○證詞）；（
    甲○○用十二萬元買產品之情形？）由乙○○拿納豆激、
    NV 生化水、一個女錶，甲○○親自叫我幫她賣，東西是乙○○拿給我的，（甲○○是不是誣告？）是等語（以上為丁○○證詞，均見九十五年度他字第三二、三三頁），故而檢
    察官乃以上開告訴人乙○○之指訴及證人丁○○、丙○○之
    證述，據以認定告訴人乙○○於取得被告之十二萬元入會費
    後，確已將系爭商品由乙○○交給甲○○，惟因甲○○不諳
    銷售，始請乙○○將前開產品轉交給同為乙○○下線之丁○○代為銷售，乙○○因之遂將將前開產品交給丁○○，而被
    告竟指訴乙○○並未交付前開產品，因而在被告告訴乙○○
    、丁○○詐欺案件尚未偵結前，即對被告提起本件誣告公訴
    。然查：
  1.告訴人乙○○初於警詢中供稱：我於九十四年十月二十二日
    有將系爭商品交到被告位於臺中市○○街十號家中，但被告
    稱要將產品交給丁○○代為銷售，產品還在我這邊等語（見
    臺灣臺中地方法院檢察署九十五年度偵字第一二五一號影印
    節錄卷警卷第二頁），繼於本院審理時到庭具結經交互詰問
    證稱：（你拿給甲○○的納豆激二十一盒、ＮＶ生化水一台
    、高級女用手錶一只等等值商品是如何來的？）約在九十四
    年十月底時，是己○○向公司辦退件後，公司說有新人進來
    的話，就直接轉讓給新進會員，轉讓手續就是己○○先簽轉
    讓契約書，把轉讓契約書交給公司櫃台，經營權轉讓的話，
    商品就要返還給公司，再轉給受讓的新進會員；（己○○的
    上開物品何時交還給公司？）約在九十四年十月二十五日左
    右，己○○把上開商品在公司交給我，因為己○○叫我幫他
    辦，我到昂天公司（即恩蜜緹公司）的櫃台，直接向櫃台小
    姐林佳穎辦理，林佳穎叫我直接把貨品轉給甲○○；（上開
    商品何時給甲○○？如何給？）我在九十四年十月二十五日
    到三十日左右到甲○○她家即國祥街十號，交給甲○○本人
    ，當時是丙○○和吳慧源開車載我去，由丙○○開車，丙○○有進去甲○○家，吳慧源在外面。但是甲○○不肯收，因
    為甲○○說她已經和高金嬋說好，要高金嬋幫她賣該商品，
    甲○○說她不敢吃納豆激，我就把上開商品先拿回家，上
    開事情丙○○都有在場聽聞，後來再於同年十一月五日前後
    五天交給高金嬋，我忘了交給高金嬋的地點，當時是由吳慧
    源開車載我去，當時是高金嬋說第六分局要看到這些商品，
    所以我才把上開商品拿去給高金嬋；（高金嬋在第六分局作
    筆錄時，你才把上開商品交給高金嬋，還是之前就交給高金
    嬋？）是在高金嬋到第六分局作筆錄（按：為九十四年十月
    一日）後，我才把商品交給高金嬋，之前都是我在保管上開
    商品；（為何你在警詢中說，在九十四年十月二十二日把上
    開商品交給甲○○？提示警詢筆錄）我當時確實這樣說。當
    時是因為甲○○她不要，我剛才講的時間不正確，應該警詢
    中所講的時間才正確，另外我要補充的是，高金嬋在我將上
    開商品交給她之後，她知道甲○○告我，過二、三天高金嬋
    有把我交給她的部分產品還給我，之前我只有交給高金嬋納
    豆激十一盒，後來高金嬋到警局作筆錄的時候，說警察要看
    商品，我就把全部商品交給高金嬋，高金嬋有收；（你說你
    從己○○處拿到上開商品，為何只交給高金嬋納豆激十一盒
    ？）因為我想說全部商品交給高金嬋，高金嬋也賣不掉；（
    林佳穎在你詐欺案偵查中，有在檢察官面前陳述說，甲○○
    的入會申請書收件日期是九十四年十一月一日，可能因為你
    們要求掛在十月份的業績，所以倒填日期為九十四年十月二
    十二日，對她所述有何意見？）當初己○○填寫轉讓書是在
    九十四年十一月初，甲○○實際加入時間是在九十四年十月
    二十二日，因為兩個的時間要吻合；（當時甲○○加入時，
    你向甲○○說公司產品如何銷售？）公司會有定期的產品課
    程，會員是拿實際產品去賣給親友，但是會員個人要向昂天
    公司買產品就要上網去買，會員在網路上有個人的編號，如
    果甲○○的朋友要向甲○○買公司產品，就輸入甲○○的編
    號，產品由公司宅配，上網買的產品不包括甲○○原本加入
    時領的等值商品等語（見本院卷第七八至八四頁）。
  2.而證人丙○○亦於本院審理時到庭具結經交互詰問證稱：（
    你於九十五年六月十四日偵查時向檢察官稱，甲○○說東西
    不會賣，要託高金嬋幫她賣，你如何得知？）因為我有開車
    載乙○○到甲○○住處，時間大約是在九十四年十月二十一
    日左右，當時高金嬋自己騎機車過去，我有在場，甲○○向
    高金嬋說東西她不會賣，要託高金嬋賣，甲○○只要加入並
    約人加入會員就好，當時我和乙○○先到，高金嬋過不久就
    到了，等值商品是我載乙○○時，一起帶過去的，商品是用
    一個袋子裝著，由我提著，裡面裝著納豆激二十幾盒，有
    沒有其他商品我不知道，但是提的時候感覺輕輕的，當天該
    袋商品就由高金嬋騎機車載回去；（拿給甲○○的商品如何
    取得？）是我去甲○○她住處當天到公司提領的，因為我載
    乙○○過去，乙○○腳不方便，所以由我到公司以甲○○名
    義申請提領，領的時候有沒有辦什麼手續，我忘記了；（你
    確定去甲○○住處當天，是由你載乙○○去公司提領商品後
    ，再去甲○○家？）是的，我確定；（你剛說，你去公司提
    領，是由公司何人把商品交給妳？）是由公司經辦羿瑩交給
    我的等語（見本院卷第八四至八五頁）。
  3.另證人高金嬋亦於本院審理時具結經交互詰問證稱：（你如
    何拿到甲○○等值商品納豆激、ＮＶ生化水、女用手錶？
    ）是在甲○○加入後，約十幾天以後，乙○○在臺中市○○
    路和中港路附近的肯德基店外餐桌交給我的，交給我時，我
    有點收，有女用手錶一只、ＮＶ生化水是有點像臭氧機的東
    西一台、納豆激幾盒我忘記了，當時只有我和乙○○在場
    ；（為何乙○○要在上開地點交付？）甲○○要加入的時候
    ，在公司甲○○就有向我說要託我賣，當時只有我和甲○○
    在場，這次是乙○○打電話約我說，甲○○要把東西託給我
    ，所以就約我在肯德基交付上開商品；（拿到上開商品後，
    妳如何處理？）我把上開商品拿回家後，我就準備慢慢賣，
    都還沒賣，過沒多久，甲○○告乙○○詐欺，這些商品一直
    都在我家，這期間在警詢及偵查時我有拿去給員警及檢察官
    看。約在九十五年八、九月時，我才把上開全部商品拿給乙○○，是乙○○到我家拿，當時乙○○一個人上我家拿，在
    這之前，我都沒有交給乙○○過；（九十四年十一月一日前
    ，甲○○有無去找你或乙○○要過這些東西？）沒有等語（
    見本院卷第八十五至八十六頁）。
  4.是依上開告訴人乙○○之指訴及證人丁○○、丙○○之證詞
    以觀，明顯可知關於取得系爭商品之經過，告訴人乙○○證
    稱是己○○把上開商品在公司交給其，其到昂天公司（即恩
    蜜緹公司）的櫃台，直接向櫃台小姐林佳穎辦理，林佳穎叫
    其直接把貨品轉給甲○○等語；而證人丙○○則證稱：是伊
    去甲○○她住處當天到公司提領的，因為伊載乙○○過去，
    乙○○腳不方便，所以由伊到公司以甲○○名義申請提領，
    是由公司經辦羿瑩交給我的等語，二者明顯不符。再者，告
    訴人乙○○及證人丁○○、丙○○三人雖均證稱確有將系爭
    商品交予被告，然彼三人對於交付予被告之時間、地點、數
    量、原因亦明顯不相吻合，可謂漏洞百出，自難遽信為真（
    此部分告訴人乙○○，證人丁○○、丙○○恐涉有偽證罪嫌
    ，宜由檢察官另為適法之處理）。本院再參以被告辯稱恩蜜
    緹公司會員提領等值商品，均必須填寫如本院卷第二九至三
    二頁之「訂購單」以向恩蜜緹公司提領，此亦經告訴人乙○○及證人丁○○、丙○○、戊○○○證稱屬實，然本件確無
    以被告名義向恩蜜緹公司提領系爭商品之「訂購單」可資憑
    考，相較之下，自當以被告辯稱證人丁○○、丙○○二人證
    稱有將系爭商品交付予其云云，僅係附合告訴人乙○○之詞
    ，其並未取得系爭商品為可信。則被告以已繳交十二萬元入
    會費後，遲未取得系爭商品等情，對乙○○、丁○○二人提
    起詐欺告訴，自難認有何誣告之犯意可言。
四、綜上所述，本件被告係本於主觀上之認知，以因透過丁○○
    之介紹，已繳交十二萬元入會費予告訴人乙○○後，遲遲未
    取得恩蜜緹公司開立之十二萬元發票、系爭商品，及取得成
    為恩蜜緹公司之多層次傳銷會員暨總代理之資格之正式證明
    文件，乃對乙○○、丁○○二人，提出懷疑之事證，訴請究
    辦詐欺犯行，以保全自身之權利，自難令被告負誣告之罪責
    。準此，公訴人所舉之證據既不足以證明被告確有公訴人所
    訴之誣告犯行，且本院復查無其他積極證據足資認定被告有
    公訴人所指之誣告犯行，既不能證明被告犯罪，則揆諸前開
    法條規定及判例意旨，自應諭知被告無罪之判決。
據上論斷，應依刑事訴訟法第三百零一條第一項，判決如主文。
中    華    民    國    95    年    10    月    19    日
                  刑事第八庭    審判長法  官   朱光國
                                      法  官   鍾堯航
                                      法  官   洪堯讚
右正本證明與原本無異。
如不服本判決，應於送達後十日內向本院提出上訴狀（須附繕本
），上訴於臺灣高等法院臺中分院。
                                      書記官   柳寶倫
中    華    民    國    95    年    10    月    19    日


司法院資訊處製作；財團法人民間司法改革基金會備份。
